ACORDAO-COMPLETO-2457437

ACÓRDÃO 2353/2021 ATA 5/2021 - PRIMEIRA CÂMARA

VISTOS, relatados e discutidos estes autos de pedido de reexame interposto contra o Acórdão 6678/2020-TCU-Primeira Câmara, por meio do qual foi negado registro ao ato de aposentadoria de interesse da Sra. Leilah Maria Cartaxo de Sousa Calvo,
ACORDAM os Ministros do Tribunal de Contas da União, reunidos em sessão da Primeira Câmara, com fulcro no art. 48 da Lei 8.443, de 16 de julho de 1992, c/c o art. 286 do Regimento Interno desta Corte de Contas, e diante das razões expostas pelo Relator, em:
9.1. conhecer do pedido de reexame para, no mérito, dar-lhe provimento, tornando sem efeito todo o subitem 9.2 do Acórdão 6678/2020-TCU-Primeira Câmara;
9.2. considerar legal o ato de aposentadoria de interesse de Leilah Maria Cartaxo de Sousa Calvo (XXX.247.721-XX) , determinando o seu registro;
9.3. dar ciência desta deliberação ao órgão jurisdicionado e à recorrente.

Pedido de reexame interposto contra o Acórdão 6.678/2020-1ª Câmara que considerou ilegal e negou registro ao ato de aposentadoria emitido em favor de Leilah Maria Cartaxo de Sousa Calvo.

Primeira Câmara

Ministério da Saúde.

3. Interessados/Responsáveis/Recorrentes:
3.1. Interessados: Genildo Jorge Soares da Cunha (XXX.235.511-XX); Leilah Maria Cartaxo de Sousa Calvo (XXX.247.721-XX); Lucia Vania Cardoso Vilhena (XXX.043.341-XX); Manuel Cardoso Queiroz (XXX.053.705-XX)
3.2. Recorrente: Leilah Maria Cartaxo de Sousa Calvo (XXX.247.721-XX).

13.1. Ministros presentes: Walton Alencar Rodrigues (Presidente), Benjamin Zymler (Relator), Vital do Rêgo e Jorge Oliveira.
13.2. Ministros-Substitutos presentes: Augusto Sherman Cavalcanti e Weder de Oliveira.

BENJAMIN ZYMLER

Ministro Vital do Rêgo.

Adoto como relatório o parecer da unidade técnica, cujos termos são os seguintes:
"INTRODUÇÃO
	Trata-se de pedido de reexame interposto pela Sra. Leilah Maria Cartaxo de Sousa Calvo (peça 23) , ex-servidora do Ministério da Saúde, no cargo de médica, contra o Acórdão 6678/2020-TCU-Primeira Câmara (peça 12) , que considerou ilegal seu ato de aposentadoria, tendo como relator o Execelentíssimo Senhor Ministro Vital do Rêgo.
1.1. O acórdão recorrido tem o seguinte teor:
VISTOS, relatados e discutidos estes autos que tratam de ato de concessão de aposentadoria emitido pelo Ministério da Saúde;
ACORDAM os Ministros do Tribunal de Contas da União, reunidos em Sessão da 1ª Câmara, nos termos do art. 71, inciso III, da Constituição Federal, art. 1º, inciso V, e art. 39, inciso II, da Lei 8.443/1992, art. 260, § 1º, do RITCU, art. 6º, § 1º, da Resolução TCU 206/2007 e ante as razões expostas pelo Relator, em:
9.1. considerar legais os atos de concessão de aposentadoria emitidos em favor de Genildo Jorge Soares da Cunha (XXX.235.511-XX) , Lucia Vania Cardoso Vilhena (XXX.043.341-XX) e Manuel Cardoso Queiroz (XXX.053.705-XX) , concedendo os respectivos registros;
9.2. considerar ilegal o ato de concessão de aposentadoria emitido em favor de Leilah Maria Cartaxo de Sousa Calvo (XXX.247.721-XX) , recusando o respectivo registro;
9.2.1 dispensar a devolução dos valores indevidamente recebidos até a data da ciência pelo Ministério da Saúde do presente acórdão, com base no Enunciado 106 da Súmula da Jurisprudência do TCU;
9.2.2. determinar ao Ministério da Saúde, com base no art. 45 da Lei 8.443/1992, que:
9.2.2.1. faça cessar os pagamentos decorrentes do ato impugnado, comunicando ao TCU, no prazo de quinze dias as providências adotadas, nos termos do art. 262, caput, do Regimento Interno do TCU, art. 8º, caput, da Resolução-TCU 206/2007 e 19, caput, da Instrução Normativa-TCU 78/2018;
9.2.2.2. esclareça à interessada que ela poderá optar por:
9.2.2.2.1 continuar aposentada voluntariamente por idade, com base no art. 40, § 4º, da CF/1988 c/c a norma existente no art. 57 da Lei 8.213/1991, destacando-se que, nesse caso o cálculo dos proventos se dá pela média das remunerações, proporcionais ao tempo de contribuição, nos termos do §§ 1º, 3º e 17, vigentes antes da EC 103/2019;
9.2.2.2.2 retornar à atividade para complementar o tempo impugnado, sendo que, nesse caso, a aposentadoria deverá fundamentar-se nas regras vigentes no momento da nova concessão;
9.2.2.3. caso a opção da inativa recaia no subitem 9.2.2.2.1 desta decisão, emita novo ato, livre da irregularidade mencionada, submetendo-o ao TCU, no prazo de trinta dias, consoante os arts. 262, § 2º, do Regimento Interno do TCU e 19, § 3º, da Instrução Normativa TCU 78/2018;
9.2.2.4. comunique à interessada o teor desta decisão, alertando-a de que o efeito suspensivo proveniente da interposição de eventual recurso não a exime da devolução dos valores percebidos indevidamente após a respectiva notificação, caso o recurso não seja provido;
9.2.2.5. no prazo de 30 (trinta) dias, contados da ciência desta decisão, envie a este Tribunal documentos comprobatórios de que a interessada está ciente da presente deliberação. (grifos acrescidos) .
HISTÓRICO
A recorrente aposentou-se com fundamento no art. 3º da Emenda Constitucional 47/2005 e, para isso, averbou tempo prestado em condições especiais, posteriormente à vigência da Lei 8.112/1990, de forma proporcional, com base em mandado injunção.
2.1.	Expurgando-se o tempo averbado irregularmente, a recorrente não conta com tempo de contribuição bastante para a aposentadoria com o referido fundamento legal, razão pela qual sua aposentação foi julgada ilegal.
EXAME DE ADMISSIBILIDADE
3.	Reitera-se o exame preliminar de admissibilidade (peça 27) , ratificado à peça 29 pelo Excelentíssimo Senhor Ministro Benjamin Zymler, que entendeu pelo conhecimento do recurso, uma vez que preenchidos os requisitos do art. 48 da Lei 8.443/1992, c/c os artigos 285 e 286, parágrafo único do RI/TCU, suspendendo-se os efeitos dos itens 9.2, 9.2.2, 9.2.2.1, 9.2.2.2 (e subitens) e 9.2.2.3 do Acórdão 6678/2020-TCU-Primeira Câmara, em relação à recorrente.
EXAME DE MÉRITO
4. Delimitação
4.1.	Constitui objeto da presente análise definir se:
	a) há o direito à incidência do fator de conversão de tempo especial prestado após 11/12/1990 (data do início de vigência da Lei 8.112/1990) para tempo comum;
	b) há o direito à incidência do fator de conversão de tempo especial prestado antes de 11/12/1990 (data do início de vigência da Lei 8.112/1990) para tempo comum;
	c) houve violação aos princípios da segurança jurídica e da irretroatividade de nova interpretação;
	d) há possibilidade de concessão à recorrente de aposentadoria na modalidade proporcional por idade;
	e) é possível o cômputo do período de inatividade da recorrente para nova aposentadoria, tendo em vista que, na inatividade, também houve contribuição previdenciária. 
5. Da contagem de tempo ponderado do labor prestado em condições especiais após o início da vigência da Lei 8.112/1990
5.1.	Defende-se no recurso que é possível a contagem de tempo ponderada do labor prestado, após a vigência da Lei 8.112/1990, em condições especiais, com base nos seguintes argumentos:
5.2.	Em relação ao tema, encontra-se em discussão no Supremo Tribunal Federal, sob o regime de repercussão o tema 942, no qual se verifica a "possibilidade de aplicação das regras do regime geral de previdência social para a averbação de tempo de serviço prestado em atividades exercidas sob condições especiais, nocivas à saúde ou à integridade física de servidor público, com conversão do tempo especial em comum, mediante contagem diferenciada". 
5.3.	O referido julgamento iniciou-se na sessão virtual do dia 12 de junho de 2020 e foi suspenso em razão do pedido de vista do Min. Roberto Barroso. 
5.4.	Nota-se que sendo favorável à conversão a tese fixada pela Suprema Corte, não há que se falar em qualquer ilegalidade relativa à conversão do tempo especial em comum aplicada ao caso da recorrente, posteriormente à Lei 8.112/90. 
5.5.	Assim, em razão do princípio da segurança jurídica, bem como da eficiência, requer seja sobrestado o presente feito, até o julgamento final pelo Supremo Tribunal Federal, acerca do tema 942, o qual guarda total relação com o caso concreto.
Análise:
5.6.	Sobre a contagem ponderada do tempo de serviço prestado em condições especiais após a vigência da Lei 8.112/1990, para fins de aposentadoria comum, vem à balha o voto condutor do Acórdão 1076/2015-TCU-Segunda Câmara:
16.	Não há amparo legal para a conversão do tempo de serviço especial em comum. Os precedentes do Supremo Tribunal Federal, inclusive o Mandado de Injunção 880, dizem respeito somente à integração normativa para os casos de aposentadoria especial.  A decisão proferida no MI 880 não autorizou a contagem ponderada de tempo de serviço para fins de aposentadoria comum, como constante do ato da referida beneficiária (grifos acrescidos) .
5.7.	É nesse sentido a Súmula Vinculante 33 do STF:
Aplicam-se ao servidor público, no que couber, as regras do regime geral da previdência social sobre aposentadoria especial de que trata o artigo 40, § 4º, inciso III da Constituição Federal, até a edição de lei complementar específica (grifos acrescidos) .
5.8.	Corroborando com esse entendimento, traz-se à colação a seguinte ementa do STF, por ocasião da apreciação do MI 2.123 AgR/DF:
EMENTA: Agravo regimental em mandado de injunção. Pedido de conversão do tempo de serviço. Ausência de previsão constitucional. Recurso provido. 1. O mandado de injunção volta-se à colmatagem de lacuna legislativa capaz de inviabilizar o gozo de direitos e liberdades constitucionalmente assegurados, bem assim de prerrogativas inerentes à nacionalidade, à soberania e à cidadania (art. 5º, LXXI, CF/1988) . 2. É imprescindível, para o exame do writ, a presença de dois pressupostos sucessivos: i) a verificação da omissão legislativa e ii) a efetiva inviabilidade do gozo de direito, faculdade ou prerrogativa consagrados constitucionalmente em razão do citado vácuo normativo. 3. O preceito constitucional em foco na presente demanda não assegura a contagem diferenciada do tempo de serviço e sua averbação na ficha funcional; o direito subjetivo corresponde à aposentadoria em regime especial, devendo esta Suprema Corte atuar na supressão da mora legislativa, cabendo à autoridade administrativa a análise de mérito do direito, após exame fático da situação do servidor. 4. A pretensão de garantir a conversão de tempo especial em tempo comum mostra-se incompatível com a presente via processual, uma vez que, no mandado de injunção, cabe ao Poder Judiciário, quando verificada a mora legislativa, viabilizar o exercício do direito subjetivo constitucionalmente previsto (art. 40, § 4º, da CF/88) , no qual não está incluído o direito vindicado. 5. Agravo regimental provido para julgar improcedente o mandado de injunção.
5.9.	Acrescente-se o seguinte excerto de voto do Excelentíssimo Senhor Ministro Benjamin Zymler, por ocasião da apreciação do Acórdão 3960/2015-TCU-Primeira Câmara (TC Processo 006.910/2014-9) :
 (...) a Confederação dos Trabalhadores no Serviço Público Federal (CONDSEF) e diversos outros sindicatos impetraram mandado de injunção coletivo perante aquela Corte, autuado sob o MI 880, objetivando, em síntese, a concessão de aposentadoria especial, tal como prevista no art. 40, § 4º, da CF, para os seus substituídos, em razão do exercício de atividades funcionais em condições insalubres.
27.	A Corte Constitucional, ao julgar o referido processo, por meio de decisão monocrática do relator do feito, Ministro Eros Grau, sentenciou:
"Julgo parcialmente procedente o pedido deste mandado de injunção, para, reconhecendo a falta de norma regulamentadora do direito à aposentadoria especial dos servidores públicos, remover o obstáculo criado por essa omissão e, supletivamente, tornar viável o exercício, pelos substituídos neste mandado de injunção, do direito consagrado no art. 40, § 4º, da Constituição do Brasil, nos termos do artigo 57 da Lei nº 8.213/1991." (Grifei.) 
28.	Portanto, ao decidir o MI 880, entre vários outros semelhantes, o Supremo Tribunal Federal supriu a lacuna existente na regulamentação do § 4º do art. 40 da CF/1988 com a fórmula estabelecida no art. 57 da Lei 8.213/1991. Este último artigo, vale dizer, encontra-se assim redigido:
"Art. 57. A aposentadoria especial será devida, uma vez cumprida a carência exigida nesta Lei, ao segurado que tiver trabalhado sujeito a condições especiais que prejudiquem a saúde ou a integridade física, durante 15 (quinze) , 20 (vinte) ou 25 (vinte e cinco) anos, conforme dispuser a lei.
§ 1º A aposentadoria especial, observado o disposto no art. 33 desta Lei, consistirá numa renda mensal equivalente a 100% (cem por cento) do salário-de-benefício. 
§ 2º A data de início do benefício será fixada da mesma forma que a da aposentadoria por idade, conforme o disposto no art. 49.
§ 3º A concessão da aposentadoria especial dependerá de comprovação pelo segurado, perante o Instituto Nacional do Seguro Social-INSS, do tempo de trabalho permanente, não ocasional nem intermitente, em condições especiais que prejudiquem a saúde ou a integridade física, durante o período mínimo fixado.
§ 4º O segurado deverá comprovar, além do tempo de trabalho, exposição aos agentes nocivos químicos, físicos, biológicos ou associação de agentes prejudiciais à saúde ou à integridade física, pelo período equivalente ao exigido para a concessão do benefício. 
§ 5º O tempo de trabalho exercido sob condições especiais que sejam ou venham a ser consideradas prejudiciais à saúde ou à integridade física será somado, após a respectiva conversão ao tempo de trabalho exercido em atividade comum, segundo critérios estabelecidos pelo Ministério da Previdência e Assistência Social, para efeito de concessão de qualquer benefício. 
§ 6º O benefício previsto neste artigo será financiado com os recursos provenientes da contribuição de que trata o inciso II do art. 22 da Lei no 8.212, de 24 de julho de 1991, cujas alíquotas serão acrescidas de doze, nove ou seis pontos percentuais, conforme a atividade exercida pelo segurado a serviço da empresa permita a concessão de aposentadoria especial após quinze, vinte ou vinte e cinco anos de contribuição, respectivamente. 
§ 7º O acréscimo de que trata o parágrafo anterior incide exclusivamente sobre a remuneração do segurado sujeito às condições especiais referidas no caput. 
§ 8º Aplica-se o disposto no art. 46 ao segurado aposentado nos termos deste artigo que continuar no exercício de atividade ou operação que o sujeite aos agentes nocivos constantes da relação referida no art. 58 desta Lei."
29.	Em suma, por meio do § 4º do art. 40 da CF/1988, o legislador constituinte admitiu a concessão, "nos termos definidos em leis complementares", de aposentadoria especial aos servidores públicos portadores de deficiência ou que exerçam suas atividades em condições perigosas, penosas ou insalubres; mais tarde, o que era, até então, apenas uma possibilidade foi materializado pela Corte Constitucional na forma do caput do art. 57 da Lei 8.213/1991. 
30.	Todavia, é importante salientar, o STF jamais reconheceu aos servidores o direito de combinar o regramento da aposentadoria especial com o regramento da aposentadoria comum, algo que, no âmbito do regime geral de previdência (RGPS) , é feito por meio da chamada contagem ponderada.
31.	Efetivamente, a contagem ponderada, nos termos previstos no § 5º do art. 57 da Lei 8.213/1991, consiste no aproveitamento, para efeito de aposentadoria comum, do tempo trabalhado em condições insalubres, perigosas ou penosas de forma majorada, mediante a aplicação de um fator de conversão. Tem-se, assim, uma aposentadoria comum "facilitada", na qual o tempo de contribuição exigido é, na prática, abreviado pela introdução de um tempo fictício, resultado da aplicação do fator de conversão.
32.	Não se deve confundir, pois, a aposentadoria especial de que trata o § 4º do art. 40 da CF/1988 (admitida para os servidores públicos, como visto, nos termos dos diversos mandados de injunção julgados pelo STF, mediante a aplicação analógica do caput do art. 57 da Lei 8.213/1991) com a contagem ponderada de tempo de serviço prestado sob condições especiais para fins de aposentadoria comum (prevista no § 5º do art. 57 da Lei 8.213/1991, não contemplado nos precedentes judiciais) .
5.10.	É dizer: a CF/88, em nenhuma de suas disposições, assegurou o cômputo, de forma ponderada, de tempo de serviço prestado em condições especiais para conversão em tempo de contribuição, após a vigência da Lei 8.112/1990. Muito pelo contrário, assim dispõe o § 10 do art. 40:
§ 10.  A lei não poderá estabelecer qualquer forma de contagem de tempo de contribuição fictício.
5.11.	De mais a mais, é de se trazer à liça o seguinte excerto de voto do Excelentíssimo Senhor Ministro Benjamin Zymler, por ocasião da apreciação do TC Processo 023.238/2014-3 (Acórdão 1639/2016-TCU-Primeira Câmara) :
10.	Posto isso, tem-se que uma outra questão, com contornos distintos, embora igualmente envolvendo a aposentação de servidores submetidos a condições especiais de trabalho, foi também levada ao descortino do STF. Refiro-me ao disposto no § 4º do art. 40 da Constituição Federal (CF) :
Art. 40 .............................................................................................................................
§ 4º É vedada a adoção de requisitos e critérios diferenciados para a concessão de aposentadoria aos abrangidos pelo regime de que trata este artigo, ressalvados, nos termos definidos em leis complementares, os casos de servidores:
I - portadores de deficiência; 
II - que exerçam atividades de risco; 
III - cujas atividades sejam exercidas sob condições especiais que prejudiquem a saúde ou a integridade física." (Redação dada pela Emenda Constitucional 47/2005.) 
11.	A respeito, decidiu o STF que o dispositivo é norma de eficácia limitada, dependente de regulamentação por lei complementar (cf. RE-AgR 428511/DF, Relator: Min. SEPÚLVEDA PERTENCE, Julgamento: 14/2/2006, Órgão Julgador: Primeira Turma; e MI 462/MG, Relator: Min. MOREIRA ALVES, Julgamento: 6/9/1995, Órgão Julgador: Tribunal Pleno) .
12.	Nesse cenário, a Confederação dos Trabalhadores no Serviço Público Federal (CONDSEF) e diversos outros sindicatos impetraram mandado de injunção coletivo perante aquela Corte, autuado sob o MI 880, objetivando, em síntese, a concessão de aposentadoria especial, tal como prevista no art. 40, § 4º, da CF, para os seus substituídos, em razão do exercício de atividades funcionais em condições insalubres.
 (...) 
19.	De fato, o próprio Supremo Tribunal Federal cuidou de afastar qualquer conexão entre as questões (aposentadoria especial, de um lado, e contagem ponderada, de outro) , in verbis:
"EMENTA: Agravo regimental em mandado de injunção. Pedido de conversão do tempo de serviço. Ausência de previsão constitucional. Recurso provido. 
1. O mandado de injunção volta-se à colmatagem de lacuna legislativa capaz de inviabilizar o gozo de direitos e liberdades constitucionalmente assegurados, bem assim de prerrogativas inerentes à nacionalidade, à soberania e à cidadania (art. 5º, LXXI, CF/1988) . 
2. É imprescindível, para o exame do writ, a presença de dois pressupostos sucessivos: i) a verificação da omissão legislativa e ii) a efetiva inviabilidade do gozo de direito, faculdade ou prerrogativa consagrados constitucionalmente em razão do citado vácuo normativo. 
3. O preceito constitucional em foco na presente demanda não assegura a contagem diferenciada do tempo de serviço e sua averbação na ficha funcional; o direito subjetivo corresponde à aposentadoria em regime especial, devendo esta Suprema Corte atuar na supressão da mora legislativa, cabendo à autoridade administrativa a análise de mérito do direito, após exame fático da situação do servidor. 
4. A pretensão de garantir a conversão de tempo especial em tempo comum mostra-se incompatível com a presente via processual, uma vez que, no mandado de injunção, cabe ao Poder Judiciário, quando verificada a mora legislativa, viabilizar o exercício do direito subjetivo constitucionalmente previsto (art. 40, § 4º, da CF/88) , no qual não está incluído o direito vindicado. 
5. Agravo regimental provido para julgar improcedente o mandado de injunção." (MI 2.123 AgR/DF, Relator p/ acórdão Ministro Dias Toffoli, Plenário, in DJe 1/8/2013 - grifou-se.) 
20.	A Súmula Vinculante 33, citada pelo recorrente, foi aprovada precisamente com fulcro nesses precedentes do próprio STF (art. 103-A da C.F.) , não sendo possível elastecer seu alcance em contrariedade à jurisprudência que lhe deu ensejo.
5.12.	Observa-se que o recorrente almeja que o tempo de serviço prestado após 12/12/1990 em condições especiais seja computado de forma ponderada.
5.13.	Assim, é de se considerar o entendimento deste Tribunal plasmado no Acórdão 2008/2006-TCU-Plenário, o qual tem caráter normativo:
O servidor público que exerceu, como celetista, no serviço público, atividades insalubres, penosas e perigosas, no período anterior à vigência da Lei 8.112/1990, tem direito à contagem especial de tempo de serviço para efeito de aposentadoria; todavia, para o período posterior ao advento da Lei 8.112/1990, é necessária a regulamentação do art. 40, § 4º, da Constituição Federal, que definirá os critérios e requisitos para a respectiva aposentadoria.
5.14.	Destarte, a transformação de tempo especial exercido em condições especiais em tempo de contribuição para aposentadoria comum, não se coaduna com a orientação emanada do Guardião da Constituição, tampouco com a remansosa jurisprudência deste Tribunal, o que impõe a impugnação da contagem ponderada de períodos laborados após o advento da Lei 8.112/1990 e conduz à ilegalidade do respectivo ato de aposentadoria.
5.15.	Posta assim a questão, à luz da jurisprudência do STF e do TCU, ante os ponderosos argumentos apresentados, não se considera necessário que este Tribunal sobreste o andamento deste processo até o julgamento do Tema 942 de repercussão geral no Pretório Excelso.
5.15.	Nessa ordem de ideias, opina-se pela rejeição dos argumentos apresentados pela recorrente.
6. Da contagem de tempo ponderado do labor prestado em condições especiais antes do início da vigência da Lei 8.112/1990
6.1.	A recorrente aduz que o seu tempo de serviço prestado em condições especiais, anteriormente à Lei 8.112/1990, pode ser computado de forma proporcional, com base nos seguintes argumentos:
6.2.	Considerando que o ingresso da recorrente junto ao Ministério da Saúde ocorreu em 22/10/1984, até 11/12/1990, data da edição da Lei n. 8.112/90, a mesma detinha 6 anos , 01 mês e 20 dias de tempo especial, os quais, convertidos em tempo comum pela incidência do fator de conversão totalizam 7 anos, 04 meses e 12 dias.
6.3.	Requer a recorrente que seja refeita a contagem do período de 22/10/1984 a 11/12/1990, aplicando-se a conversão do tempo especial em comum, mediante a incidência do fator de conversão 1.2, de forma a computar para fins de aposentadoria da recorrente o tempo total de 7 anos, 04 meses e 12 dias, totalizando, assim, 29 anos, 06 meses e 22 dias de tempo de contribuição e não apenas os 28 anos, 4 meses e 11 dias como contabilizado no acórdão recorrido. Desse modo, revela-se necessária a realização de nova contagem, com a conversão do tempo especial, pelo fator 1,2, de todo o período celetista de averbação automática.
6.4.	Por fim, não se mostra razoável, dada a idade avançada da recorrente e o tempo de contribuição apurado, qual seja, 29 anos, 06 meses e 22 dias de tempo de contribuição, impor a mesma um retorno ao trabalho, para cumprimento de 05 meses e 08 dias, onde restaria evidente que a mesma seria compelida a cumprir as novas regras de aposentadoria da EC 103/2019, previstas nos artigos 4º e 20 do referido diploma.
Análise:
6.5.	Conforme visto anteriormente, é de se observar o entendimento deste Tribunal plasmado no Acórdão 2008/2006-TCU-Plenário, o qual tem caráter normativo:
O servidor público que exerceu, como celetista, no serviço público, atividades insalubres, penosas e perigosas, no período anterior à vigência da Lei 8.112/1990, tem direito à contagem especial de tempo de serviço para efeito de aposentadoria; todavia, para o período posterior ao advento da Lei 8.112/1990, é necessária a regulamentação do art. 40, § 4º, da Constituição Federal, que definirá os critérios e requisitos para a respectiva aposentadoria.
6.6.	Ora, consta no ato concessório de peça 3 que a recorrente ingressou no cargo de médica no Ministério da Saúde em 22/10/1984. Assim, entre 22/10/1984 e 11/12/1990 (data de início da vigência da Lei 8.112/1990) , o período laborado em condições especiais (no total de 2.242 dias) pode ser computado de forma proporcional (com fator multiplicativo de 0,2) , resultando em um tempo adicional de 448 dias.
6.7.	Considerando-se que a interessada laborou no Ministério da Saúde de 22/10/1984 a 28/02/2013 e, portanto, segundo ato de peça 3, por 28 anos, 4 meses e 11 dias (10.351 dias) . Resulta que conta com 10.351 dias + 448 dias de tempo de serviço, ou seja, com 10.799 dias (29 anos, 7 meses e 4 dias) .
6.8.	Acrescente-se que, segundo o Acórdão 3547/2015-TCU-Segunda Câmara (publicado no Boletim de Jurisprudência 89, de 20/7/2015 e no Boletim de Pessoal 25, de 20/7/2015) , 
Na hipótese de exíguo tempo de serviço faltante para a aquisição do direito à aposentadoria  (seis meses ou menos)  , o retorno à atividade de servidor afastado por longo período afronta não apenas o princípio da razoabilidade, mas também o da economicidade, porquanto não justifica os gastos necessários com seu treinamento e atualização profissional, para, enfim, laborar apenas alguns meses antes de nova inativação.
6.9.	Merece  destaque o seguinte voto do Excelentíssimo Senhor Ministro Raimundo Carreiro, por ocasião da apreciação do TC Processo 022.639/2013-6 (Acórdão 3547/2015-TCU-Segunda Câmara) :
17. Observo que a aplicação dos critérios de razoabilidade e de economicidade em situações da espécie tem sido admitida pela jurisprudência deste Tribunal, a exemplo dos Acórdãos 9.721/2011 (de minha relatoria) , 7.609/2012 (Relator Ministro Augusto Nardes) , 1.087/2013 (Relator Ministro Aroldo Cedraz) e 2.435/2014 (de minha relatoria) , todos desta 2ª Câmara, além dos Acórdãos 363/2005 e 2.424/2008 (Relator Ministro Valmir Campelo) , ambos da 1ª Câmara, entre outros.
6.10.	Pois bem. É tamanha a importância do princípio da igualdade, que assim dispôs o constituinte originário no preâmbulo e no art. 5º da Lei Maior de 1988: 
Preâmbulo. Nós, representantes do povo brasileiro, reunidos em Assembléia Nacional Constituinte para instituir um Estado Democrático, destinado a assegurar o exercício dos direitos sociais e individuais, a liberdade, a segurança, o bem-estar, o desenvolvimento, a igualdade e a justiça como valores supremos de uma sociedade fraterna, pluralista e sem preconceitos, fundada na harmonia social e comprometida, na ordem interna e internacional, com a solução pacífica das controvérsias, promulgamos, sob a proteção de Deus, a seguinte CONSTITUIÇÃO DA REPÚBLICA FEDERATIVA DO BRASIL.
Art. 5º Todos são iguais perante a lei, sem distinção de qualquer natureza, garantindo-se aos brasileiros e aos estrangeiros residentes no País a inviolabilidade do direito à vida, à liberdade, à igualdade, à segurança e à propriedade (grifos acrescidos) .
6.11.	Sobre o princípio da igualdade, acrescente-se a doutrina de Luiz Flávio Gomes:
Por força do princípio da igualdade, como se percebe, ganha extraordinária força o precedente judicial. Mas não se trata de conferir-lhe força vinculante erga omnes, tal como se dá no sistema do stare decisis. O precedente tem relevância perante o órgão jurisdicional que adotou determinada solução para o litígio. Firmada sua primeira posição, em casos idênticos, urge o mesmo tratamento, sob pena de aplicação desigual da lei, em flagrante violação ao princípio da igualdade. Não existem cidadãos iguais, sem iguais decisões judiciais para casos idênticos. Logo, dentro do modelo democrático e independente de Magistratura, urge a construção de um princípio fundamental: o juiz está vinculado ao seu precedente. Tratando-se de decisão coletiva, o Tribunal ou parcela dele está vinculado ao seu precedente. Pois só observando o precedente é que se dará para situações idênticas o mesmo (e igual) tratamento jurídico. (grifos acrescidos) (in A Dimensão da Magistratura: no estado constitucional e democrático de direito: independência judicial, controle judiciário, legitimação da jurisdição, politização e responsabilidade do juiz. São Paulo: Editora Revista dos Tribunais, 1997, fls.  238/9) .
6.12.	Corroborando as considerações supracitadas, é oportuna a advertência do Tribunal Constitucional da Espanha no precedente STC 108/1988:
Um mesmo juiz ou tribunal não pode modificar o sentido das decisões adotadas anteriormente em casos substancialmente idênticos, a não ser que se aparte conscientemente dele, oferecendo uma fundamentação suficiente e razoável que motive a mudança de critério [...] (apud Augusto César Leite de Carvalho, in Princípios de Direito do Trabalho sob a perspectiva dos Direitos Humanos. São Paulo: LTr, 2018, p. 57) .
6.13.	De mais a mais, tenha-se presente o ensinamento de Celso Antônio Bandeira de Mello:
 (...) por via do princípio da igualdade, o que a ordem jurídica pretende é a impossibilidade de desequiparações fortuitas ou injustificadas (apud Maria Sylvia Zanella Di Pietro, in Direito Administrativo, 30 ed., Rio de Janeiro: Forense, 2017, p. 754) .
6.14.	A doutrina supracitada aplaina de lés a lés possíveis dúvidas quanto a se aplicar a orientação emanada no Acórdão 3547/2015-TCU-Segunda Câmara ao caso em reexame. É repisar: com esteio no princípio da igualdade, o interessado deve ter o mesmo tratamento adotado no referido acórdão.
6.15.	Posta assim a questão, é de se considerar que a recorrente nasceu em 17/12/1954 e, portanto, conta com mais de 65 anos. Assim, pela regra do art. 4º da EC 103/2019, no caso de retorno da interessada à atividade, precisaria trabalhar menos de 6 meses para se aposentar com proventos integrais. Daí porque se entende que, pelos princípios da razoabilidade e da economicidade, o retorno à atividade da recorrente não justificaria os gastos necessários com seu treinamento e atualização profissional, para, enfim, laborar apenas alguns meses antes de nova inativação.
6.16.	Nesse sentir, opina-se no sentido de que, excepcionalmente, por racionalidade e economicidade, a presente aposentadoria pode ser julgada legal.
7. Dos princípios da segurança jurídica e da irretroatividade de nova interpretação
7.1.	A recorrente entende ter havido violação aos princípios da segurança jurídica e da irretroatividade de nova interpretação, com base nos seguintes argumentos:
7.2.	No presente caso, resta claro que a tentativa de revisar o ato de aposentadoria da recorrente se dá por uma mudança de interpretação por parte da administração pública (e não em razão de uma ilegalidade) , que acaba por entender, equivocadamente, não ser mais possível a conversão do tempo prestado sob condições insalubres para aposentadoria voluntária.
7.3.	Apesar de equivocado o novo entendimento do ente público, não se discute que a administração possa modificar seu entendimento sobre o conteúdo de disciplina jurídica aplicável a uma determinada situação. Todavia, a adoção de nova interpretação deve respeitar os efeitos decorrentes da interpretação até então prevalente, como decorrência da garantia constitucional da irretroatividade da norma posterior (art. 5, XXXVI, da CF de 1988) .
7.4.	Importa dizer que, quanto ao princípio da segurança jurídica, Carvalho Filho assevera em sua obra que o que se pretende é que o cidadão não seja surpreendido ou agravado pela mudança inesperada de comportamento da Administração, sem o mínimo respeito às situações formadas e consolidadas no passado, ainda que não se tenham convertido em direitos adquiridos.
7.5.	A tentativa da administração de revisar o ato de aposentadoria da recorrente não se fundamenta no fato de que a aposentadoria tenha se dado dentro de qualquer ilegalidade. Se justifica pela simples mudança de entendimento da administração quanto a possibilidade de conversão do tempo de serviço prestado sob condições insalubres.
7.6.	Logo, a impossibilidade de retroação dos efeitos do novo entendimento da administração é clara e a violação do princípio da segurança jurídica no presente caso resta evidente, sendo necessária a manutenção de sua aposentadoria dada com base na interpretação da administração pública à época.
Análise:
7.7.	Cabe lembrar que a sedimentada jurisprudência da Suprema Corte é no sentido de classificar como ato complexo a concessão de aposentadoria, reforma ou pensão, consoante os seguintes julgados (RMS 3881/SP, MS 19875/DF, RE 195861/ES e MS 23665/DF) .
7.8.	Assim, sendo o ato de aposentadoria e/ou pensão complexo, este somente passa a estar plenamente formado (perfeito) , válido (aferição da legalidade com reflexo de definitividade perante a Administração) e eficaz (plenamente oponível a terceiros, deixando de apresentar executoriedade provisória) quando recebe o registro pela Corte de Contas. Tal entendimento decorre do disposto no inciso III do art. 71 da Constituição Federal, que estabelece que compete ao Tribunal de Contas da União apreciar, para fins de registro, a legalidade dos atos de admissão, assim como a concessão de aposentadoria, reforma ou pensão.
7.9.	Nessa perspectiva, impõe-se reconhecer que referidos atos possuem natureza precária, razão pela qual, até que haja o efetivo julgamento e o consequente registro pela Corte de Contas, não há que se falar em direito adquirido, ato jurídico perfeito, proteção da confiança, ou em irredutibilidade dos proventos, tendo em vista a ausência de aperfeiçoamento e definitividade dos atos.
7.10.	A propósito do tema, colaciona-se entendimento esposado pela Corte Constitucional ao decidir no âmbito do RE-195.861/ES:
APOSENTADORIA - ATO ADMINISTRATIVO DO CONSELHO DA MAGISTRATURA - NATUREZA - COISA JULGADA ADMINISTRATIVA - INEXISTÊNCIA. O ato de aposentadoria exsurge complexo, somente se aperfeiçoando com o registro perante a Corte de Contas. Insubsistência da decisão judicial na qual assentada, como óbice ao exame da legalidade, a coisa julgada administrativa. (grifos acrescidos) 
7.11.	No caso em apreço, não houve o respectivo registro em razão da constatação de ilegalidade no ato, o que afasta, por si só, a presunção de legitimidade do ato administrativo que concedeu o benefício à recorrente, não havendo, assim, que se falar em violação da segurança jurídica. 
7.12.	Quanto à boa-fé da recorrente, tenha-se presente que foi considerada ao se dispensar a devolução dos valores indevidamente recebidos, nos termos do subitem 9.2.1 do acórdão recorrido.
7.13.	No que tange ao art. 2º, parágrafo único, XIII, da Lei 9.784/1999, o qual veda a aplicação retroativa de nova interpretação, é de se ter presente que o TCU dispõe de Lei Orgânica e Regimento Interno, sendo que a Lei do Processo Administrativo pode ser aplicada naquilo que for compatível com o regramento próprio desta Corte de Contas.
7.14. 	Nessa senda, é de se ressaltar que o art. 260, § 2º, do Regimento Interno deste Tribunal assim dispõe:
§ 2º O acórdão que considerar legal o ato e determinar o seu registro não faz coisa julgada administrativa e poderá ser revisto de ofício pelo Tribunal, com a oitiva do Ministério Público e do beneficiário do ato, dentro do prazo de cinco anos da apreciação, se verificado que o ato viola a ordem jurídica, ou a qualquer tempo, no caso de comprovada má-fé.
7.15.	Nesse quadro, o argumento de que teria havido violação ao princípio da vedação de aplicação retroativa de nova interpretação deve ser rechaçado por três razões:
i) não há direito adquirido à exegese;
ii) não houve o registro do ato inicial de aposentadoria da interessada, de tal arte a não se aplicar a máxima de que a "modificação posterior de jurisprudência não alcançaria as situações consolidadas à luz de critério interpretativo anterior". Isto porque poder-se-ia falar em situação consolidada apenas quando o ato de concessão recebe o registro do TCU, por ser ato complexo;
iii) o acórdão que julgar legal o ato de aposentadoria e determinar o seu registro não faz coisa julgada administrativa, nos termos do § 2º do art. 260 do Regimento Interno deste Tribunal.
7.16.	Demais, disso, não se examina norma de conteúdo indeterminado, conforme previsto no art. 1º da Lei 13.655/2018, que promoveu alteração na Lei de Introdução ao Direito Brasileiro (art. 23 da LINDB - Decreto-lei 4.657/1942) .
7.17.	Nessa direção, rememora-se a decisão exarada pelo Plenário do STF, no MS 26.196, de Relatoria do Ministro Ayres Brito (Ata 1/2011, DJE 20, de 18/11/2010) , no sentido de que " O que regula os proventos da inatividade é a lei (e não sua interpretação) vigente ao tempo em que o servidor preencheu os requisitos para a respectiva aposentadoria (Súmula 359/STF) . Somente a lei pode conceder vantagens a servidores públicos (...) ".
7.18.	Naquela assentada, a Suprema Corte deixou assente, também, que "Inexiste direito adquirido com fundamento em antiga e superada interpretação da lei", bem assim afastou o princípio da segurança em caso semelhante ao ora apreciado, em que o registro do ato não foi autorizado pelo TCU e a antiga jurisprudência não havia sido aplicada em relação ao impetrante.
7.19.	Em virtude dessas considerações, é de se rejeitar os argumentos apresentados pela recorrente.
8. Da possibilidade de concessão de aposentadoria na modalidade especial e na modalidade proporcional por idade
8.1.	A recorrente aduz que tem direito à aposentadoria especial e à aposentadoria por idade com proventos proporcionais ao tempo de contribuição, com base nos seguintes argumentos:
8.2.	Observa-se no caso em tela que, no momento da concessão da aposentadoria (28/02/2013) , a recorrente, tendo ingressado no Min. Saúde em 22/10/1984, contava com 28 anos, 04 meses de tempo de contribuição, fazendo jus à época a concessão de Aposentadoria Especial Típica, ou seja, sem qualquer conversão de tempo de contribuição.
8.3.	Ademais, reforça-se que a recorrente faz jus a conversão do tempo especial em comum no período compreendido de 22/10/1984 a 11/12/1990, quando detinha a condição de servidora pública ex-celetista, perfazendo como já mencionado, 7 anos, 04 meses e 12 dias. Desta forma, é possível, ainda, considerar a possibilidade de concessão de aposentadoria por idade com proventos proporcionais ao tempo de contribuição.
Análise:
8.4.	A possibilidade de concessão de aposentadoria especial foi devidamente realizada pelo ministro relator a quo:
13. Em face à exclusão do tempo insalubre impugnado (após o advento da Lei 8.112/1990) , de 2 anos, 10 meses e 18 dias, observo que a interessada não preenche os requisitos para aposentar-se sob o fundamento legal utilizado (art. 6º da Emenda Constitucional 41/2003) . Contudo, considerando que a interessada tem atualmente 65 anos, ela poderá optar por retornar à atividade ou por se manter aposentada com fundamento na regra dada pelo art. 40, § 4º c/c a norma existente no art. 57 da Lei 8.213/1991, destacando-se que, nesse caso o cálculo dos proventos se dá pela média das remunerações, proporcionais ao tempo de contribuição, nos termos do §§ 1º, 3º e 17, vigentes antes da EC 103/2019.
8.5.	No entanto, a aposentadoria proporcional por idade não pode ser deferida à recorrente, com fundamento no art. 40, §1º, III, "b", com a redação dada pela EC 20/1998, na proporção de 29/30, eis que a interessada não cumpriu os requisitos previstos na referida norma no momento da sua inativação.
8.6.	Assim, no que tange à aposentadoria proporcional por idade, o argumento apresentado pela interessada não merece ser acolhido.
9. Do cômputo do tempo de contribuição na inatividade para fins de nova aposentadoria
9.1.	A recorrente aduz que o seu tempo de inatividade pode ser computado para fins de deferimento de nova aposentadoria, com base nos seguintes argumentos:
9.2.	Este Tribunal de Contas deve ainda analisar a hipótese de cômputo do período de inatividade para fins de tempo de contribuição, considerando que a recorrente, mesmo inativa, contribuiu ao sistema.
Análise:
9.3.	Para o deslinde da presente questão, não se pode relegar ao oblívio o disposto na Súmula 74 do TCU:
Súmula Nº 074 de 25/07/2012 [Nova Redação]
Para efeito apenas de aposentadoria proporcional nos limites mínimos - 30/35 (homem) e 25/30 (mulher) - e não para o de acréscimo por tempo de serviço ou qualquer outra vantagem, admite-se a contagem do período de inatividade, daqueles que tenham adquirido o direito a esse benefício antes da promulgação da Emenda Constitucional 20/98, com o objetivo de suprir lacuna deixada pela exclusão de tempo de serviço não computável em face da lei e o de evitar a reversão à atividade de antigos servidores, cujas concessões foram tardiamente submetidas a exame e julgamento do Tribunal de Contas da União.
9.4.	É dizer: para os servidores que tenham adquirido o benefício da aposentadoria anteriormente à vigência da Emenda Constitucional 20/98, é admissível a contagem do tempo de inatividade nos limites mínimos proporcionais de 30/35 (homem) e 25/30 (mulher) . Noutro falar: somente o tempo de inatividade anterior à vigência da Emenda Constitucional 20/98 poderá ser computado para fins de nova aposentadoria, ainda assim, proporcional nos limites mínimos - 30/35 (homem) e 25/30 (mulher) .
9.5.	No caso em testilha, a vigência da concessão é de 28/2/2013 (com fundamento no art. 3º da Emenda Constitucional 47/2005) , posterior, portanto, à Emenda Constitucional 20/98. Daí porque o tempo de inatividade da interessada não pode ser aproveitado para nova aposentadoria.
9.6.	Mas não é só: é de se trazer à colação o seguinte excerto da análise realizada por esta unidade técnica, por ocasião da apreciação do TC Processo 007.995/2013-0 (Acórdão 7337/2014-TCU-Segunda Câmara) :
8.	A questão colocada já foi enfrentada pelo Tribunal, por meio do Acórdão 1072/2007-TCU-Plenário, oportunidade em que esta Casa respondeu ao consulente, nos seguintes termos:
9.1. conhecer da presente consulta e esclarecer à autoridade consulente que não é possível computar o tempo de inatividade para fins de nova aposentação, mesmo após o advento da Emenda Constitucional n.º 41, de 2003, uma vez que a contribuição do servidor inativo é inferior à do ativo e que não há contribuição por parte da União, suas autarquias e fundações, ao contrário do que ocorre quando o servidor encontra-se em atividade; (destacamos) 
8.1.	O Exmo. Sr. Ministro-Relator Benjamim Zymler assim asseverou no Voto, cujo excerto transcreve-se a seguir:
De ver que a contribuição do inativo não se presta a garantir individualmente sua aposentação ou eventual benefício pensional, mas possui como objetivo maior assegurar a viabilidade do sistema como um todo. É dizer, atende ao caráter solidário estipulado no caput do art. 40 da Constituição Federal. Por conseguinte, o fato de haver contribuição do inativo é irrelevante, por si só, para assegurar o cômputo do período de inatividade. Para que isso fosse possível, seria necessário que houvesse norma legal dispondo sobre a contribuição da União e sobre a complementação dos valores pagos a menor pelo servidor, enquanto na inatividade.
Não pode a Corte suprimir essa lacuna legal por meio do Enunciado n.º 74, cuja aplicação tem ficado restrita aos períodos anteriores à EC n.º 20/1998, ou estipular condições outras não previstas em lei para o pagamento do tributo. (destacamos) 
8.2.	A relação que se pretende empreender entre a possibilidade de o servidor continuar a contribuir para o regime previdenciário durante o período em que estiver afastado ou no gozo de licença sem remuneração (§3º do art. 183 da Lei 8.112/90) e o cômputo de tempo de inatividade após a EC 41/2003 para nova jubilação não se sustenta, pois naquela situação há previsão legal expressa, enquanto nesta não há e a contribuição que o inativo faz para o sistema previdenciário é diferente da realizada pelo servidor ativo, conforme consignado nas razões que levaram a prolação do Acórdão 1072/2007-TCU-Plenário.
8.3.	Assim, não há que falar que o tempo que aposentado (a) permaneceu na inatividade será contado para nova aposentadoria, pois seus atos são posteriores à EC n.º 20/1998, que vedou a contagem de tempo ficto, a exemplo daquele do §1º do art. 103 da Lei n° 8.112, de 1990.
9.7.	Nesse sentir, opina-se pela rejeição dos argumentos apresentados pela recorrente.
CONCLUSÃO
10.	Ex positis, conclui-se que: 
	a) não há o direito à incidência do fator de conversão de tempo especial prestado após 11/12/1990 (data do início de vigência da Lei 8.112/1990) para tempo comum;
	b) há o direito à incidência do fator de conversão de tempo especial prestado antes de 11/12/1990 para tempo comum;
	c) não houve violação aos princípios da segurança jurídica e da irretroatividade de nova interpretação;
	d) não há possibilidade de concessão à recorrente de aposentadoria na modalidade proporcional por idade;
	e) não se pode computar o período de inatividade da recorrente para fins de nova aposentadoria. 
10.1.	Destarte, é de se propor o provimento deste recurso, eis que, pelos princípios da razoabilidade e da economicidade, o retorno à atividade da recorrente não justificaria os gastos necessários com seu treinamento e atualização profissional, para, enfim, laborar menos de seis meses antes de nova inativação.
PROPOSTA DE ENCAMINHAMENTO
11.	Ante o exposto, submetem-se os autos à consideração superior, propondo-se, com fundamento no art. 48 da Lei 8.443/1992:
	a) conhecer do recurso interposto, para, no mérito, dar-lhe provimento, no sentido de se julgar legal o ato de peça 3, determinando-se o seu registro;
	b) cientificar a recorrente e os demais interessados do acórdão que vier a ser prolatado, ressaltando-se que o relatório e o voto que o acompanharem podem ser consultados no endereço www.tcu.gov.br/acordaos, no dia seguinte ao de sua oficialização."
2.	O Ministério Público junto a esta Corte de Contas manifestou-se de acordo com a proposta formulada pela unidade técnica.
	É o Relatório.

8.1. Thais Maria Riedel de Resende Zuba (20.001/OAB-DF) e outros, representando Leilah Maria Cartaxo de Sousa Calvo.

Procurador Sergio Ricardo Costa Caribé.

PEDIDO DE REEXAME. APOSENTADORIA. CONTAGEM PONDERADA DE TEMPO DE SERVIÇO PRESTADO APÓS A EDIÇÃO DA LEI 8.112/1990. RE 1.014.286/SP, COM REPERCUSSÃO GERAL. POSSIBILIDADE. LEGALIDADE DO ATO. CONHECIMENTO E PROVIMENTO DO RECURSO.

APOSENTADORIA (APOS)

Secretaria de Recursos (Serur); Secretaria de Fiscalização de Integridade de Atos e Pagamentos de Pessoal e de Benefícios Sociais (Sefip).

Por meio do Acórdão 6678/2020-TCU-Primeira Câmara deste Tribunal considerou ilegal o ato de aposentadoria emitido pelo Ministério da Saúde em favor da Sra. Leilah Maria Cartaxo de Sousa Calvo, tendo em vista a impossibilidade da contagem ponderada de tempo de serviço prestado sob condição especial em comum após o advento da Lei 8.112/1990.
2.	Interposto pedido de reexame pela interessada, alega-se: i) o direito à incidência do fator de conversão até 11/12/1990, data da edição da Lei 8.112; ii) que a questão referente à possibilidade de conversão de tempo especial em comum após a edição da Lei 8.112/1990 está em discussão no âmbito do Supremo Tribunal Federal (tema 942) ; iii) a impossibilidade de revisão do ato administrativo em razão de mudança de interpretação pela administração pública; e iv) a possibilidade de concessão de aposentadoria à interessada em outras duas modalidades: aposentadoria especial e aposentadoria proporcional por idade.
3.	A Secretaria de Recursos - Serur, refutando todas as alegações deduzidas pela interessada, manifestou-se pelo conhecimento e provimento parcial do recurso, com o consequente registro do ato, " (...) eis que, pelos princípios da razoabilidade e da economicidade, o retorno à atividade da recorrente não justificaria os gastos necessários com seu treinamento e atualização profissional, para, enfim, laborar menos de seis meses antes de nova inativação".
4.	O Ministério Público junto a esta Corte de Contas manifestou-se de acordo com a proposta da unidade técnica, a fim de que o ato de aposentadoria seja considerado legal, em caráter excepcional, por entender que o seu retorno ao trabalho seria antieconômico para a Administração.
5.	A despeito de não ter sido demonstrada tanto pela unidade técnica, quanto pelo órgão ministerial, de maneira concreta, a antieconomicidade do retorno da interessada ao serviço público, em virtude da ilegalidade do seu ato de aposentadoria, entendo que o presente pedido de reexame merece ser conhecido e provido, em razão da recente alteração da jurisprudência do Supremo Tribunal Federal, que passou a entender ser legítima a contagem ponderada do tempo de atividade insalubre ou perigosa após o advento da Lei 8.112/1990.
6.	Com efeito, recentemente, foi julgado pelo Plenário do Supremo Tribunal Federal o RE 1.014.286/SP (rel. Ministro Dias Tofolli, red. Ministro Edson Fachin, julgado em 30/8/2020) , com repercussão geral, de cuja ementa se extrai o seguinte:
"EMENTA: RECURSO EXTRAORDINÁRIO. REPERCUSSÃO GERAL. APOSENTADORIA ESPECIAL DE SERVIDOR PÚBLICO. ARTIGO 40, § 4º, III, DA CONSTITUIÇÃO DA REPÚBLICA. PEDIDO DE AVERBAÇÃO DE TEMPO DE SERVIÇO PRESTADO EM ATIVIDADES EXERCIDAS SOB CONDIÇÕES ESPECIAIS QUE PREJUDIQUEM A SAÚDE OU A INTEGRIDADE FÍSICA DO SERVIDOR, COM CONVERSÃO DO TEMPO ESPECIAL EM COMUM, MEDIANTE CONTAGEM DIFERENCIADA, PARA OBTENÇÃO DE OUTROS BENEFÍCIOS PREVIDENCIÁRIOS. POSSIBILIDADE ATÉ A EDIÇÃO DA EMENDA CONSTITUCIONAL N.º 103/2019. DIREITO INTERTEMPORAL. APÓS A EDIÇÃO DA EC 103/2019, O DIREITO À CONVERSÃO OBEDECERÁ À LEGISLAÇÃO COMPLEMENTAR DOS ENTES FEDERADOS. COMPETÊNCIA LEGISLATIVA CONFERIDA PELO ART. 40, § 4º-C DA CRFB. 
1. A Constituição impõe a construção de critérios diferenciados para o cômputo do tempo de serviço em condições de prejuízo à saúde ou à integridade física, conforme permite verificar a interpretação sistemática e teleológica do art. 40, § 4°, CRFB. 
2. Desde a edição das Emendas Constitucionais 20/1998 e 47/2005, não há mais dúvida acerca da efetiva existência do direito constitucional daqueles que laboraram em condições especiais à submissão a requisitos e critérios diferenciados para alcançar a aposentadoria. Nesse sentido é a orientação desta Suprema Corte, cristalizada no verbete de n.º 33 da Súmula da Jurisprudência Vinculante: 'Aplicam-se ao servidor público, no que couber, as regras do regime geral da previdência social sobre aposentadoria especial de que trata o artigo 40, § 4º, inciso III da Constituição Federal, até a edição de lei complementar específica.' 
3. Ao permitir a norma constitucional a aposentadoria especial com tempo reduzido de contribuição, verifica-se que reconhece os danos impostos a quem laborou em parte ou na integralidade de sua vida contributiva sob condições nocivas, de modo que nesse contexto o fator de conversão do tempo especial em comum opera como preceito de isonomia, equilibrando a compensação pelos riscos impostos. A conversão surge, destarte, como consectário lógico da isonomia na proteção dos trabalhadores expostos a agentes nocivos. 
4. Após a EC 103/2019, o § 4º-C do art. 40 da Constituição, passou a dispor que o ente federado poderá estabelecer por lei complementar idade e tempo de contribuição diferenciados para aposentadoria de servidores cujas atividades sejam exercidas com efetiva exposição a agentes químicos, físicos e biológicos prejudiciais à saúde, ou associação desses agentes, vedada a caracterização por categoria profissional ou ocupação. Não há vedação expressa ao direito à conversão do tempo comum em especial, que poderá ser disposta em normativa local pelos entes federados, tal como operou a legislação federal em relação aos filiados ao RGPS, nos termos do art. 57, da Lei 8213/91. 
5. Recurso extraordinário desprovido, com fixação da seguinte tese: 'Até a edição da Emenda Constitucional nº 103/2019, o direito à conversão, em tempo comum, do prestado sob condições especiais que prejudiquem a saúde ou a integridade física de servidor público decorre da previsão de adoção de requisitos e critérios diferenciados para a jubilação daquele enquadrado na hipótese prevista no então vigente inciso III do § 4º do art. 40 da Constituição da República, devendo ser aplicadas as normas do regime geral de previdência social relativas à aposentadoria especial contidas na Lei 8.213/1991 para viabilizar sua concretização enquanto não sobrevier lei complementar disciplinadora da matéria. Após a vigência da EC n.º 103/2019, o direito à conversão em tempo comum, do prestado sob condições especiais pelos servidores obedecerá à legislação complementar dos entes federados, nos termos da competência conferida pelo art. 40, § 4º-C, da Constituição da República'" (grifos acrescidos) .
7.	Assim sendo, em inexistindo qualquer outro óbice no tocante ao ato de aposentadoria da recorrente, outrora ocupante do cargo de médico, exceto a impossibilidade da contagem ponderada de tempo de serviço especial prestado após a edição da Lei 8.112/1990 - questão jurídica superada em face da alteração do entendimento pelo próprio Supremo Tribunal Federal -, impõe-se o provimento do recurso, a fim de que se proceda ao registro do ato de aposentadoria da interessada.
Ante o exposto, VOTO no sentido de que o Tribunal adote a deliberação que ora submeto a este Colegiado.
TCU, Sala das Sessões Ministro Luciano Brandão Alves de Souza, em 2 de março de 2021.
BENJAMIN ZYMLER 
Relator